【裁判字號】    96,重訴,13
【裁判日期】    970924
【裁判案由】    債務人異議之訴
【裁判全文】
臺灣基隆地方法院民事判決              96年度重訴字第13號
原      告  辛○○
原      告  壬○○
原      告  乙○○
原      告  甲○○
共      同
訴訟代理人  陳明暉律師
被      告  精銳投資顧問股份有限公司
法定代理人  丙○○
訴訟代理人  賴思達律師
上列當事人間債務人異議之訴事件，本院於中華民國97年９月３
日辯論終結，茲判決如下：
    主  文
原告之訴駁回。
訴訟費用由原告負擔。
    事實及理由
一、本件原告於起訴時主張「原告之印鑑印文遭人偽造」，為攻
    擊方法，依民法第0767條及強制執行法第14條之規定，提起
    債務人異議之訴，請求塗銷抵押權之登記及撤銷本院95年度
    執字第9029號拍賣抵押物之強制執行程序；嗣追加「依塗銷
    同意書請求塗銷抵押權」，惟其聲明並無變更或追加，經核
    係攻擊方法之追加，依法毋庸被告同意。被告抗辯：渠不同
    意原告為「訴之變更、追加」，原告為「訴之變更、追加」
    ，並不合法云云，並不可採；另原告於訴訟中撤回「撤銷被
    告於本院95年度執字第9029號之強制執行程序」之聲明，嗣
    又追加「撤銷本院97年度執字第4274號拍賣抵押物強制執行
    事件所為之強制執行程序」之聲明，被告對於原告所為訴之
    追加無異議而為本案之言詞辯論，依民事訴訟法第0255條第
    ２項之規定，視為被告同意原告為訴之追加，均先予敘明。
二、原告主張：被告以本院95年度拍字第0647號民事裁定為執行
    名義，聲請本院民事執行處強制執行（即本院97年度執字第
    4274號），惟查：(一)坐落基隆市安樂區○○○段內寮小段
    486-21、486-54、486-58、486-71、486-78、486-79、486-
    80、486-81、486-82、486-83、486-84及486-69地號等筆土
    地（下稱系爭土地）為原告及訴外人己○○等５人共有，原
    告於民國（下同）95年３月23日經訴外人庚○○之居間仲介
    ，將系爭土地以新臺幣（下同）一億四千萬元賣與訴外人玉
    將建設股份有限公司（下稱玉將公司）及玉樹營造股份有限
    公司（下稱玉樹公司），約定賣方即原告收受訂金一千萬元
    時，需提供系爭土地設定抵押擔保給買方，期滿時得依開發
    進度，經雙方同意後再延展３個月，於設定完成後，買方應
    簽署清償塗銷證明文件（下稱系爭買賣契約），惟並未約定
    原告應提供系爭土地予被告辦理五千萬元抵押權設定，詎原
    告辛○○於95年８月12日接獲被告寄交台中法院郵局第9740
    號存證信函，通知系爭土地已設定最高限額五千萬元抵押權
    予被告之事實，原告並自行申請土地登記謄本及辦理抵押設
    定之相關原始文件查看，始知悉系爭土地已於95年３月28日
    辦妥上開抵押權之設定登記。惟原告僅同意提供系爭土地設
    定抵押權給買方即玉樹公司及玉將公司，以作為收受訂金之
    擔保，且原告並未在土地登記申請書及抵押權設定契約書上
    加蓋印鑑印文，僅交付印鑑證明及身分證影本予庚○○，印
    鑑章並未交付他人，亦無授權他人代為辦理之情況，故兩造
    間無設定抵押權之合意，土地登記申請書及抵押權設定契約
    書上之印鑑印文並非真正，不排除遭玉將公司、玉樹公司及
    訴外人即代書丁○○等人偽造、盜蓋，或有將原告本意蓋用
    於擔保訂金之抵押權設定契約書之印鑑，實際上蓋用於系爭
    抵押權設定契約書上之移花接木情事，故系爭抵押權之設定
    既非原告等人所為，自屬自始無效，原告得本於所有權人地
    位，依民法第0113條及0767條中段之規定，訴請被告塗銷抵
    押權設定。(二)嗣訴外人即玉樹公司負責人戊○○將被告於
    95 年３月26日簽立之塗銷同意書交付原告辛○○，塗銷同
    意書上載有：「精銳投資顧問有限公司與玉樹公司共同投資
    開發基隆市安樂區○○○段內寮小段486-21……土地12筆。
    因購地合約其付款條件及備註內容載明各項約定，為購買方
    （甲方，即玉樹公司及玉將公司）顧及出售方（乙方，即原
    告及己○○等人）其同等權利義務，於交付訂金時，出售方
    願提供土地擔保設定與購買方，購買方願遵守於土地擔保設
    定期限到期，出售方可自行辦理土地擔保設定塗銷。」及買
    賣契約書第12條下方之備註欄第３點：「因甲方已先行設定
    乙方土地，甲方為顧及乙方權利，甲方於完成設定後，須先
    簽署土地設定清償塗銷證明文件、他項設定權利義務設定書
    及五千萬元公司及負責人商業本票一紙，於公證人公證完成
    後，共同交付甲乙雙方認同之代書保管；於設定期限到期時
    ，乙方可自行辦理塗銷。」等語，則被告既於塗銷同意書上
    蓋章同意，顯係同意配合辦理上開約定內容，系爭抵押權設
    定存續期間為95年３月24日至95年９月24日，抵押權設定擔
    保期限業已屆至，原告自得請求辦理抵押權塗銷。(三)土地
    登記申請書及抵押權設定契約書上之被告大小章並非真正，
    系爭抵押權設定亦非以被告本人名義為之，被告無從依民法
    第0170條之規定，承認丁○○之無權代理行為，原告亦拒絕
    承認丁○○之無權代理行為，故兩造自無辦理系爭抵押權設
    定之合意等情，提起本件債務人異議之訴，聲明：(一)被告
    應將基隆市安樂地政事務所以民國95年３月27日95基安字第
    035300號收件，就原告所有如附表所示土地，於民國95年３
    月28日所為權利價值新臺幣五千萬元之抵押權設定登記予以
    塗銷；(二)本院97年度執字第4274號拍賣抵押物強制執行事
    件所為之強制執行程序應予撤銷。
二、被告則以：(一)系爭抵押權設定，係因玉樹公司於95年３月
    29日向被告借款五千萬元，並由原告及訴外人己○○提供系
    爭土地為擔保，原告於土地登記申請書及抵押權設定契約書
    之印鑑印文，與原告之印鑑章及印鑑證明完全相符，係屬真
    正，並非偽造，原告亦明知要辦理抵押權設定，且原告於95
    年９月16日委託黃氏國際法律事務所致函被告，函中自承：
    「本人等所有系爭12筆土地固有因收受玉將公司及玉樹公司
    所支付訂金一千萬元之同時，提供與精銳公司五千萬元之抵
    押設定……。」等語，足見原告確明知並同意設定抵押權與
    被告。(二)抵押權設定權利人無庸蓋用印鑑章，且代書代刻
    被告公司之大小章，於登記實務上甚為常見，兩造既有設定
    抵押權之合意，不能僅以被告之印章非被告公司向主管機關
    登記之大小章，遽謂兩造無設定系爭抵押權之合意。又代刻
    被告大小章並蓋用於土地登記申請書及抵押權設定契約書之
    行為，縱係無權代理，被告仍得於事後承認該行為，故土地
    登記申請書及抵押權設定契約書上被告之印章，縱非被告公
    司向主管機關登記之大小章，亦不影響本件抵押權設定之效
    力。(三)原告所提出之塗銷同意書並非真正，其上之被告印
    文亦非真正。(四)抵押權係以擔保債權之清償為目的，債權
    未消滅前，抵押權應繼續存在，不得以抵押權登記之存續期
    間屆至，即謂抵押權歸於消滅，且本件抵押權既未受償，抵
    押權自屬繼續存在。(五)縱有原告所稱之移花接木情形，原
    告既委由黃威瑞等人辦理設定抵押權事宜，並蓋用印鑑章於
    設定抵押之相關文件上，有民法第0169條表見代理等語，資
    為抗辯。
三、本件兩造對於：系爭土地為原告及訴外人己○○等５人共有
    ；原告經訴外人庚○○居間仲介，將系爭土地以一億四千萬
    元賣給訴外人玉樹公司及玉將公司；系爭土地上存有權利人
    為被告之抵押權設定，收件字號為基安字第035300號、95年
    ３月28日登記、權利價值5000萬元、存續期間自95年３月24
    日至95年９月24日、設定義務人為原告及訴外人己○○等事
    實，均無爭執，並有土地登記謄本及不動產買賣契約書在卷
    可資佐證，此部分之事實自堪認為真實，而得為本件判斷之
    基礎。本件兩造之爭點在於：(一)土地登記申請書及抵押權
    設定契約書上之原告之印鑑印文是否真正？(二)原告之印鑑
    章是否遭人盜蓋？(三)丁○○是否無權代理被告？(四)原告
    得否依塗銷同意書請求被告塗銷？以下分點詳述之。
    (一)查原告主張：渠等並未在土地登記申請書及抵押權設定
        契約書上加蓋印鑑印文，亦未交付印鑑章與他人，亦無
        授權他人代為辦理，故上開文件上之印鑑印文係偽造等
        事實，為被告所否認，惟土地登記申請書及抵押權設定
        契約書上原告之印文與印鑑證明書上之印文完全相同，
        足以推知應為真正，此亦經本院函請法務部調查局對土
        地登記申請書及土地抵押權設定契約書正本所示原告「
        辛○○」、「壬○○」、「乙○○」、「甲○○」之印
        文（下稱待鑑文件），與印鑑證明書正本所示之印鑑印
        文及印鑑章（下稱參鑑文件）為鑑定（即鑑定待鑑文件
        之印文與參鑑文件所示之印鑑印文是否完全相符？是否
        由同一顆印章加蓋？），鑑定結果認為「土地登記申請
        書、抵押權設定契約書及印鑑證明上所蓋印文，均與印
        章實物印文相同」，此有法務部調查局96年７月５日調
        科貳字第009600279180號鑑定通知書在卷可稽，是土地
        登記申請書及抵押權設定契約書上之印鑑印文應屬真實
        無疑，原告此部分之主張尚難信為真實。
    (二)查原告主張：系爭不動產買賣契約書中所稱之土地設定
        ，係為擔保買方支付訂金一千萬元所為之設定，並非同
        意將土地作為提供玉樹公司向被告借款五千萬元之擔保
        ，故土地登記申請書及抵押權設定契約書上之印鑑印文
        ，係遭人盜蓋或移花接木等事實，為被告所否認，雖證
        人即己○○到庭證稱：有兩人到渠之住所說要買地，但
        渠並未同意設定五千萬元抵押，渠之印鑑章當時放在桌
        上，係渠去倒茶時被盜蓋的等語；按如當事人承認印章
        真正，而僅否認係其本人或代理人所蓋時，按諸舉證責
        任分配之原則，應由為爭執之當事人負舉證之責，此有
        最高法院51年台上字第3017號判例意旨可資參照，則本
        件原告自應就其所主張印鑑章遭盜蓋之事實負舉證責任
        ；證人即代書丁○○到庭證稱：土地申請書及抵押權設
        定契約書上之己○○之印章，係在己○○家在己○○面
        前蓋的，渠有聽到說設定五千萬....，戊○○找被告公
        司共同投資開發，投資五千萬元，被告公司要求保障，
        戊○○就跟地主商量要把土地設定給被告公司....，阿
        達（即庚○○）當場有跟某一個連地主聯絡，後來地主
        有來等語；又證人庚○○於本院地檢署95年度交查字第
        0407號案件偵查中證稱：玉樹公司負責人戊○○有拿五
        千萬元支票給辛○○，所以辛○○同意設定五千萬元抵
        押，設定抵押之資料是渠填的，辛○○有委任書給渠，
        ... 渠拿設定資料去找己○○，載他去戶政事務所拿印
        鑑證明，是己○○拿印章給渠蓋的等語；另辛○○亦於
        同案偵查中自承收受戊○○所開立之五千萬元支票等情
        ，顯見己○○及辛○○確實知情且有設定五千萬元抵押
        權之意；衡諸一般常情，土地登記申請書及抵押權設定
        契約書上要蓋印之處相當多，實無可能在倒茶之短時間
        內全部盜蓋完畢；參以印鑑章影響自身權益，本應妥善
        收藏，如非立刻要使用，不可能如此輕率放在桌上，且
        系爭抵押權設定文件於己○○家中及渠面前蓋章，渠理
        應會謹慎詳閱契約內容，以確認設定金額及對象無誤，
        實無可能有移花接木之情形；況系爭抵押權設定義務人
        有五人之多，無論係渠等之印鑑章均落入他人之手並加
        以盜蓋，或渠等皆未確認設定對象即加蓋印鑑章於設定
        文件上，均非易事且有違常情；且證人丁○○為職業代
        書，應無偏頗被告之理，其證言應堪採信；參以原告辛○○於知悉系爭抵押權設定後，委請律師函覆被告，略
        以：「本人等所有系爭12筆土地固有因收受玉將公司及
        玉樹公司所支付訂金一千萬元之同時，提供與精銳公司
        五千萬元之抵押設定，但此僅作為本人等確有收受上開
        訂金之擔保如此而已，並非本人等有積欠精銳公司五千
        萬元之借款，更遑論本人等需為玉樹公司代墊或承擔上
        述借貸債務，此觀上述契約及塗銷同意書均約本人等得
        於抵押設定擔保期限到期時，自行辦理塗銷系爭五千萬
        之抵押設定自明。」等語，原告辛○○於知悉系爭抵押
        權設定後，僅爭執系爭抵押權之設定應作為收受訂金之
        擔保，並未爭執印鑑係遭偽造或盜用，足認原告確有交
        付印鑑章以設定抵押權之意，綜合上情觀之，雖不動產
        買賣契約書上之抵押權設定，係為擔保玉將公司及玉樹
        公司之權利，惟並未註明設定之金額，且辛○○既收受
        五千萬元支票，衡情抵押權設定五千萬元始能達擔保之
        目的，雖原應設定抵押與玉樹公司及玉將公司，但因玉
        樹公司向被告借款，遂取得原告同意而將抵押權設定給
        被告，系爭抵押權之設定應經原告同意，故土地登記申
        請書及抵押權設定契約書上之原告印鑑章並非遭盜蓋，
        亦無移花接木之情事。另原告主張：渠等並未委託丁○○辦理登記，拒絕承認丁○○代理渠等辦理抵押權設定
        登記之無權代理行為，故抵押權之設定對原告不生效力
        ，亦無民法第0169條表見代理之情況等事實，惟最高法
        院判例固認不能僅依交付印章就認有表見代理之授權，
        但本件所交付者係印鑑章，且附有需本人親自申請始能
        取得之印鑑證明，因此足信該印鑑證明書確實為原告所
        申請，該印鑑證明書又於申請本件系爭抵押權時提出，
        益足確信本件係抵押權之設定應經原告授權；況系爭抵
        押權之設定應經原告同意，已如前述，參以設定抵押權
        文件之內容本不以由當事人親自填寫及親自出面辦理為
        必要，是原告主張：丁○○係無權代理云云，自不可採
        。除此以外，原告未能提出其他證據以實其說，原告此
        部分之主張尚難信為真實。另原告請求傳喚證人戊○○
        及庚○○以調查原告是否同意設定系爭抵押權，惟該二
        人已於偵查中證述明確，本院認為並無必要，爰不予調
        查，附此敘明。
    (三)查原告主張：被告於土地登記申請書及抵押權設定契約
        書上之大小章均是假的，顯見被告並未於其上蓋印，且
        丁○○並非以代理人名義所為，被告無從事後承認，兩
        造間自無辦理抵押權設定之合意等語。惟登記實務上，
        權利人毋庸使用印鑑章，代理人代刻印章亦合情合理，
        且土地登記申請書中上載有「該案委託丁○○代理」字
        樣，丁○○自係以代理人名義所為，被告得於事後承認
        。
    (四)查原告主張：被告應依塗銷同意書之約定，於抵押權設
        定擔保期限屆至時，塗銷抵押權之設定等事實，為被告
        所否認，辯稱：塗銷同意書並非真正等語，且原告並未
        證明該塗銷同意書為真正，參以塗銷同意書中稱：「出
        售方願提供土地擔保設定與購買方，購買方願遵守於土
        地擔保設定期限到期，出售方可自行辦理土地擔保設定
        塗銷。」並非約定塗銷設定與被告之抵押權登記，故此
        塗銷同意書與本案並無相關，原告此部分之主張尚難信
        為真實。
五、綜上所述，原告既不能證明土地登記申請書及抵押權契約書
    上之印鑑章係偽造或盜蓋，兩造間應有設定系爭抵押權之合
    意，從而，原告以兩造無設定系爭抵押權之合意為由，依強
    制執行法第14條之規定，提起債務人異議之訴訴請塗銷系爭
    抵押權及撤銷本院97年度執字第4274號拍賣抵押物強制執行
    事件所為之強制執行程序，為無理由，應不准許。
六、本件結論已明，兩造其餘之攻擊、防禦方法及舉證，已與結
    論無關，故不再一一論究，亦併予敘明。
七、據上論結，本件原告之訴為無理由，依民事訴訟法第78條、
    第85條第１項前段，判決如主文。
中    華    民    國    97    年    9     月    24    日
                  民事庭法      官  林金發
以上正本係照原本作成。
如不服本判決，應於本判決送達後20日內向本院提出上訴狀（並
附繕本）及繳納上訴裁判費，上訴於臺灣高等法院。
中    華    民    國    97    年    9     月    24    日
                        法院書記官  陳錦進


司法院資訊處製作；財團法人民間司法改革基金會備份。
